【裁判字號】    97,易,1137
【裁判日期】    980421
【裁判案由】    過失傷害
【裁判全文】
臺灣屏東地方法院刑事判決              97年度易字第1137號
公  訴  人  臺灣屏東地方法院檢察署檢察官
被      告  乙○○
            丙○○○
            丁○○
            戊○○
共      同
選任辯護人  葉武侯律師
上列被告因過失傷害案件，經檢察官提起公訴（96年度偵字第
3243號），本院判決如下：
    主  文
乙○○、丙○○○、丁○○、戊○○均無罪。
    理  由
壹、證據能力部分：
    按被告以外之人於審判外之言詞或書面陳述，除法律有規定
    者外，不得作為證據，刑事訴訟法第159 條第1 項固有明定
    。惟被告以外之人於審判外之陳述，雖不符刑事訴訟法第15
    9 條之1 至第159 條之4 之規定，而經當事人於審判程序同
    意作為證據，法院審酌該言詞陳述或書面陳述作成時之情況
    ，認為適當者，亦得為證據，當事人、代理人或辯護人於法
    院調查證據時，知有刑事訴訟法第159 條第1 項不得為證據
    之情形，而未於言詞辯論終結前聲明異議者，視為有前項之
    同意，同法第159 條之5 亦定有明文。查屏東縣東港地政事
    務所民國94年12月29日屏港地二字第0940010389號函、臺灣
    屏東地方法院檢察署公務電話記錄，及小康醫院林邊分院開
    立之診斷證明書，雖均屬被告以外之人於審判外之陳述，惟
    檢察官、被告及辯護人於本院言詞辯論終結前均未聲明異議
    ，本院審酌上開證據資料並無不當取供或證明力明顯過低之
    瑕疵，認以之作為證據應屬適當，為有證據能力。
貳、實體認定部分：
一、公訴意旨略以：緣被告乙○○、丙○○○、丁○○、戊○○
    與告訴人甲○○因界址糾紛，有意以黑網將告訴人所有坐落
    屏東縣林邊鄉  ○○段（起訴書誤載為子口段）13-10 地
    號土地（下稱13-10 地號土地）上之房屋門前圍住，以明雙
    方界址。被告乙○○等4 人原應注意以網狀物將他人之出入
    口圍住時，應防止他人出入跌倒受傷，且依當時客觀情狀，
    並無不能注意之情事，竟於95年5 月25日趁告訴人外出之際
    ，恣意以黑網將告訴人前揭房屋之出入口圍住，致告訴人於
    翌日19時許返家時，因門口受黑網圍住，視線不清而跌倒，
    受有右手第3 指、第5 指挫傷等傷害，因認被告乙○○等4
    人涉有刑法第284 條第1 項之罪嫌云云。
二、按犯罪事實應依證據認定之，無證據不得認定犯罪事實；不
    能證明被告犯罪者，應諭知無罪之判決，刑事訴訟法第154
    條第2 項及第301 條第1 項分別定有明文。又事實之認定，
    應憑證據，如未能發現相當證據，或證據不足以證明，自不
    能以推測或擬制之方法，為裁判基礎；且認定犯罪事實所憑
    之證據，雖不以直接證據為限，間接證據亦包括在內，然而
    無論直接證據或間接證據，其為訴訟上之證明，須於通常一
    般之人均不致有所懷疑，而得確信其為真實之程度者，始得
    據為有罪之認定，倘其證明尚未達到此一程度，而有合理之
    懷疑存在而無從使事實審法院得有罪之確信時，即應由法院
    為諭知被告無罪之判決，有最高法院40年臺上字第86號判例
    、76年臺上字第4986號判例可資參照。次按刑事訴訟法第16
    1 條已於91年2 月8 日修正公布，修正後同條第1 項規定：
    檢察官就被告犯罪事實，應負舉證責任，並指出證明之方法
    。因此，檢察官對於起訴之犯罪事實，應負提出證據及說服
    之實質舉證責任。倘其所提出之證據，不足為被告有罪之積
    極證明，或其闡明之證明方法，無從說服法官以形成被告有
    罪之心證，基於無罪推定之原則，自應為被告無罪判決之諭
    知，復有最高法院92年臺上字第128 號判例意旨足參。另按
    告訴人之告訴係以使被告受刑事追訴為目的，是其陳述是否
    與事實相符，仍應調查其他證據以資審認，亦有最高法院52
    年臺上字1300號判例意旨可資參照。
三、公訴意旨認被告乙○○等4 人涉有過失傷害之犯行，無非以
    被告丙○○○、丁○○、戊○○自承有參與圍網之行為，而
    被告丁○○、戊○○亦證稱：被告乙○○於圍網時有在場等
    語，另有小康醫院林邊分院開立之診斷證明書及告訴狀所附
    之照片4 張為其主要論據。
四、訊據被告乙○○、丙○○○固坦承其2 人於圍網時曾在場一
    事，惟均辯稱：圍網事宜概由被告丁○○、戊○○處理，伊
    僅稍加駐足看熱鬧後即行離去，並未指揮或參與此事等語。
    被告丁○○、戊○○則坦認其2 人有購買材料及雇用怪手於
    上開時、地圍網之事實，惟均辯稱：其為劃分地界而架設圍
    網，圍網位置係在其父即被告乙○○所有之林邊鄉  ○○段
    13-3地號土地（下稱13-3地號土地）上，且於架設圍網網前
    曾以存證信函通知告訴人，告訴人本不應再利用13-3地號土
    地進出；又圍網地點旁之屏東縣林邊鄉鎮○村○○路南側每
    隔39公尺立有路燈，光線甚強，圍網於路燈照射下清晰可見
    ，並無黑暗視線不良之情形；況告訴人是否確因圍網而受傷
    ，亦有疑問等語。
    經查：
  (一)被告乙○○、丙○○○部分：
    1.按刑法上之「責任意思（條件）」與「行為」，為構成犯
      罪之主、客觀（或內、外部）要件，前者有故意與過失之
      分，後者則有積極行為與消極行為（或稱作為與不作為）
      之分。惟消極的犯罪，必以行為人在法律上具有積極的作
      為義務為前提，此種作為義務，雖不限於明文規定，要必
      就法律之精神觀察，有此義務時，始能令負犯罪責任，最
      高法院31年上字第2324號判例意旨可資參照。公訴人既指
      稱被告4 人「恣意以黑網圍住告訴人出入口」之「行為」
      為有過失，自應先舉證證明被告4 人於客觀上均有圍網之
      「積極行為」，始有論及渠等於主觀上有無過失之必要。
    2.經查，證人即共同被告丁○○結證稱：圍網是伊與伊弟即
      被告戊○○商量的，也是伊與被告戊○○去圍的，伊父母
      即被告乙○○、丙○○○雖然知情，但未表示意見，該黑
      網是被告戊○○購入後再向被告丙○○○拿錢，圍網的怪
      手也是被告戊○○雇用的，圍網時被告乙○○、丙○○○
      只有到場看一下就走了等語（見本院卷第48至50頁左面）
      ，所述核與證人即共同被告戊○○經隔別訊問後結證稱：
      伊與伊兄即被告丁○○商量圍網，沒有與伊母即被告丙○○○商量，圍黑網的費用是從伊寄放在被告丙○○○處的
      錢拿出來支付的，伊向被告丙○○○拿錢時有說是要圍網
      用的，當時被告丙○○○沒有表示意見，圍網當天被告乙○○、丙○○○有到場等語大致相符（見本院卷第50至51
      頁左面），是被告乙○○、丙○○○所辯渠等就圍網之行
      為僅屬知悉其情及在場旁觀一節，尚非不可採信。被告乙○○、丙○○○既未親自或指示他人為圍網之行為，自難
      認渠等於圍網一事有何「積極行為（作為）」，此外，公
      訴人復未就渠等於法律上具有何等之作為義務加以論述，
      則渠等亦無「消極行為（不作為）」可言，則被告乙○○
      、丙○○○於本案並無具有構成要件意義之「行為」，當
      不能令其負何等罪責。
  (二)被告丁○○、戊○○部分：
    1.按行為人雖非故意，但按其情節應注意，並能注意，而不
      注意者，為過失；行為人對於構成犯罪之事實，雖預見其
      能發生而確信其不發生者，以過失論，刑法第14條定有明
      文，故刑法過失犯之主觀成立要件，自應以上開標準為斷
      。又刑法上之過失責任，以其過失行為與結果間，在客觀
      上有相當因果關係始得成立。所謂相當因果關係，係指依
      經驗法則，綜合行為當時所存在之一切事實，為客觀之事
      後審查，認為在一般情形下，有此環境、有此行為之同一
      條件，均可發生同一之結果者，則該條件即為發生結果之
      相當條件，行為與結果即有相當之因果關係。反之，若在
      一般情形下，有此同一條件存在，而依客觀之審查，認為
      不必皆發生此結果者，則該條件與結果不相當，不過為偶
      然之事實而已，其行為與結果間即無相當因果關係，最高
      法院76年臺上字第192 號判例意旨可資參照。此外，並非
      所有造成他人受傷的原因行為，均有過失犯的問題，唯有
      行為人依其個人的條件有能力做出避免他人傷害結果行為
      ，卻因違背注意義務，製造法律所不容許的風險行為而導
      致他人傷害者，則該行為人始有可能成立過失犯。又具有
      結果原因性的行為是否有行為不法，乃取決於違反注意義
      務的行為是否製造法律所不容許的風險，以及該不容許的
      風險是否已經實現，因此，一個並非由於違背注意義務的
      行為所造成的傷害，係屬一個不幸事件，而無過失行為可
      言。
    2.證人即告訴人甲○○雖到庭結稱：伊出門參加4天3夜之旅
      遊，案發當天回家時是晚上7 點多，因家裡沒有開燈，又
      不知道門口被圍黑網，伊要走進家裡時就撞到黑網，手指
      頭因而受傷，因其手上有拿東西，故是以握拳之方式跌倒
      ，中指受傷比較嚴重等語（見本院卷第70至71頁），並以
      小康醫院林邊分院95年5月29日開立之診斷證明書1紙為證
      （見他卷第11頁）。惟查：
    (1)告訴人所有之13-10 地號土地南側與被告乙○○所有之13
      -3地號土地北側相毗鄰，而告訴人屏東縣林邊鄉鎮○村○○路56號住所之建物係坐落13-10 地號土地上，該建物面
      對永和路，且欲自該建物大門通往永和路，係以行經13-3
      地號土地最為便捷一事，有各該地號土地登記第二類謄本
      影本各1 紙（見屏檢95年度他字第1193號卷【以下稱他卷
      】第23、24頁）、地籍圖謄本1 份（見他卷第33至35頁）
      、經告訴人甲○○簽名確認之屏東縣東港地政事務所94年
      5 月30日做成之複丈成果圖影本1 紙（見他卷第56頁）、
      照片4 張（見他卷第9 、10頁）附卷可稽；而告訴人與被
      告乙○○、丁○○間前因13-10 地號與13-3地號土地之地
      界爭議，曾各自向屏東縣東港地政事務所申請複丈一事，
      有歷次之土地複丈申請書及複丈成果圖影本各1 份（見他
      卷第41、46、47、56、57、63頁）及屏東縣東港地政事務
      所94年12月29日屏港地二字第0940010389號函（見他卷第
      40頁）在卷可佐。又被告丁○○於94年5 月17日曾以存證
      信函告知告訴人：將依複丈所定之地標為界圍牆等語，被
      告丁○○、戊○○於94年5 月25日所架設之圍網，係沿13
      -10 地號與13-3地號土地之地界線，而位於13-3地號土地
      內，並未越界設置一事，有存證信函1 紙（見屏檢96年度
      偵字第3243號卷第37頁）、屏東縣東港地政事務所95年8
      月30日屏港地二字第0950006131號函附95年8 月25日之土
      地複丈成果圖1 份、臺灣屏東地方法院檢察署公務電話記
      錄1 紙、照片4 紙存卷可證（見他卷第64、65、67、68、
      85頁）；是被告丁○○、戊○○辯稱曾事先以存證信函告
      知告訴人，且架設之圍網位置係在其父即被告乙○○所有
      13-3地號土地上一節，應屬非虛。
    (2)至被告丁○○、戊○○上開架設之圍網，係立於永和路車
      道暨路旁排水溝之外側，與永和路行向呈平行，高度約及
      一般成年男子之胸部，圍網兩端則有與永和路行向呈垂直
      之磚牆，一般成年人可輕易跨越該磚牆而進出13-10 地號
      土地，網本身為黑色，上無尖刺，可捲成捆，若未固定於
      立桿上，即自然垂落呈彎曲對折狀一事，觀諸卷附之照片
      7 張即可明瞭（見他卷第32頁、第65頁、第74頁），是該
      圍網之材質並非堅硬而可彎折，外觀於適當光線下尚屬醒
      目，其位置並未妨礙永和路上之人車行進或阻絕13-10 地
      號土地與永和路之聯絡，高度亦不致使行人不察而遭絆倒
      之情，已堪認定。而13-10 地號土地所在處之永和路路段
      南側，於被告丁○○、戊○○架設圍網前即立有路燈，有
      告訴狀所附之照片1 紙在卷可佐（見他卷第6 頁），是於
      日落後憑該處之路燈光線照明，在數公尺外之斜對街處即
      可望見上開圍網一事，則有照片2 張存卷供參（見他卷第
      93頁），故縱於夜間之路燈照明亮度下，一般人仍可於相
      當距離外即察覺圍網之存在，而作適切之繞行閃避行為，
      自難認被告丁○○、戊○○有在圍網上另設標誌或燈光示
      警，以免人車撞擊成傷之注意義務。
    3.從而，被告丁○○、戊○○圍網之行為，並未違反何等注
      意義務，即未製造法律所不容許的風險，況依事發當時之
      圍網狀態及照明條件為客觀之審查，亦難謂將必然發生使
      告訴人跌倒受傷之結果。告訴人雖指認係因被告圍網肇禍
      ，惟其指訴無非使被告受刑事訴追為目的，難免偏頗，而
      驗傷診斷書僅能證明告訴人身體受傷，不能證明被告丁○○、戊○○有違背注意義務之事實，更無從推論其圍網行
      為與告訴人之受傷結果間具有相當因果關係，被告丁○○
      、戊○○當不能以過失傷害罪相繩。
五、綜上，公訴人所提證據，不足為被告乙○○、丙○○○有圍
    網之行為，或被告丁○○、戊○○之圍網行為對告訴人之受
    傷結果為有過失之認定，所指出證明之方法，亦無從說服本
    院形成被告有罪之心證，此外復查無其他積極證據足認被告
    有何過失傷害之犯行，參諸上開第二項說明，即應為被告有
    利之認定，而均諭知無罪之判決。
據上論斷，應依刑事訴訟法第301 條第1項，判決如主文。
本件經檢察官潘國威到庭執行職務。
中    華    民    國    98    年    4     月    21    日
                  刑事第三庭  審判長法  官  吳永宋
                                    法  官  趙家光
                                    法  官  李珮妤
以上正本證明與原本無異。
如不服本判決應於收受判決後10日內向本院提出上訴書狀，並應
敘述具體理由；其未敘述上訴理由者，應於上訴期間屆滿後20日
內向本院補提理由書（均須按他造當事人之人數附繕本）「切勿
逕送上級法院」。
中    華    民    國    98    年    4     月    21    日
                                    書記官  劉淑蓉


司法院資訊處製作；財團法人民間司法改革基金會備份。
